台灣高等法院民事判決　九十一年度上字第四○六號
　　上　訴　人　寅○○
　　　　　　　　丑○○
　　　　　　　　戊○○
　　　　　　　　子○○
　　　　　　　　丁○○
　　　　　　　　辛○○
　　　　　　　　丙○○
　　　　　　　　巳○○
　　　　　　　　庚○○
　　　　　　　　己○○
　　　　　　　　卯○○
　　　　　　　　辰○○
　　　　　　　　乙○○
　　　　　　　　癸○○
　　　　　　　　壬○○
　　　　　　　　甲○○
　　法定代理人　黃德治
右當事人間請求返還不當得利事件，上訴人對於中華民國九十一年四月二十四日臺灣
臺北地方法院九十一年度訴字第四九二號第一審判決提起上訴，本院判決如左：
    主    文
上訴駁回。
第二審訴訟費用由上訴人負擔。
    事    實
甲、上訴人方面：
一、聲明：(一)原判決廢棄。
          (二)被上訴人應分別給付上訴人各如原判決附表一所示之金額，及自起訴狀
            繕本送達之翌日起，均至清償日止，按年息百分之五計算之利息。
          (三)願供擔保請准宣告假執行。
二、陳述：除與原判決記載相同部分，予以引用外，並補稱略以：
    (一)確定判決之既判力，僅及於主文，並不包括判決理由。
    (二)依學者見解，欲承認「爭點效」理論，必須於民事訴訟法中作明確規定，因「
      爭點效」理論將擴大民事判決拘束力之範圍，使人民受憲法所保障之訴訟權受
      到限制，在實定法尚未明文規定以前，實務尚難遽採用「爭點效」理論。
    (三)縱認「爭點效」理論於我國實務有適用，惟若前訴訟中之重要爭點未經當事人
      辯論，或法院未經實質審理，或當事人已於後訴訟提出新訴訟資料足以推翻原
      判斷，亦無「爭點效」理論之適用。
三、證據：援用原審之立證方法。
乙、被上訴人方面：
一、聲明：(一)上訴駁回。
          (二)如受不利判決，願預供擔保請准宣告免為假執行。
二、陳述：除與原判決記載相同部分，予以引用外，並補稱略以：
    (一)承認判決理由中之判斷於特定條件之下對當事人有拘束力，係為求當事人私權
      秩序之安定，防止法院分歧裁判影響司法威信，且能使訴訟經濟、避免司法資
      源浪費，並貫徹保護對造信賴該結果之禁反言原則，自己責任為內容之誠信原
      則，促使當事人負有釋明事實之協助義務，況在當事人於前訴訟已充分攻防之
      情形下，承認判決理由中之判斷對當事人有拘束力，並無礙訴訟權之保障。
    (二)民國（下同）五十四年間，被上訴人以兩造買賣關係存在為由，請求上訴人辦
      理所有權移轉登記，經法院判決勝訴確定在案，若當時上訴人即辦理所有權移
      轉登記，則無本件訴訟之可能。現歷經四十年後，倘上訴人可主張買賣無效而
      為不當得利之請求，實有悖上訴人對於前判決之信賴，且兩判決亦生矛盾，法
      院於前判決審理已給予上訴人充分之保障，上訴人卻提起本件訴訟，為相反之
      主張，自有悖誠信原則。
三、證據：援用原審之立證方法。
丙、本院依職權調閱台灣台北地方法院（下稱台北地院）八十七年度重訴字第九二七
    號確認買賣關係不存在等事件歷審卷宗。
    理    由
一、本件上訴人起訴主張：伊等為新竹縣橫山鄉○○段一四二、一四二之一地號土地
    （下稱系爭土地）之共有人，系爭土地自三十九年間以來，即遭被上訴人無權占
    有使用，被上訴人雖稱其係基於買賣關係而占有，惟其所提出由戴洪進等十三人
    就系爭土地於三十八年間所簽訂之不動產斷賣契紙（下稱系爭買賣契約）及領款
    收據，均屬偽造，且被上訴人無自耕能力，不能購買農地，足見兩造間並無買賣
    關係存在，被上訴人自係無法律上原因占有系爭土地而受有利益，致伊等受有相
    當於租金之損害等情，爰依民法第一百七十九條之規定，求為命被上訴人分別給
    付上訴人各如原判決附表一所示之金額，及自起訴狀繕本送達之翌日起，均至清
    償日止，按年息百分之五計算利息之判決。
    被上訴人則以：系爭土地原所有人戴洪進等十三人，業於三十八年間與伊簽訂系
    爭買賣契約，將系爭土地售予伊，並已向伊收受價金完畢，故伊目前仍執有系爭
    土地分割前之一三三之二地號土地所有權狀及共有人書狀保持證，而上訴人子○
    ○於台灣新竹地方法院（下稱新竹地院）五十四年度訴字第六二號伊請求辦理所
    有權移轉登記事件審理時，對系爭土地買賣存在之事實並不爭執，上訴人丑○○
    等人並於嗣後之陳情書及存證信函中亦自認有買賣契約存在，是伊係基於系爭買
    賣契約而占有；又上開新竹地院五十四年度訴字第六二號請求辦理所有權移轉登
    記訴訟中之被告或其被繼承人，或到場不否認對系爭土地有買賣契約存在，或經
    合法通知而放棄不到場，法院已充分給予程序保障。又上訴人前曾就不同之不當
    得利期間，請求不當得利，而該訴訟業經本院八十八年度上字第五五四號判決認
    定系爭買賣契約有效存在，並經最高法院駁回上訴人之上訴確定，上訴人再提起
    事實爭點均屬同一之本件訴訟，實有違誠信原則。而伊買受系爭土地時之地目雖
    為「田」，惟土地法第三十條於六十四年修正前，未限制私有農地所有權承受人
    之身分，而伊與戴洪進等十三人所簽訂之系爭買賣契約載明為鐵路建築之需要，
    屬民法第二百四十六條第一項但書之情形；況系爭土地係編列為公共設施用地之
    農地，移轉亦免受自耕能力之限制。縱認系爭買賣契約僅係由共有人中之一人或
    數人擅行出賣，但買賣之債權契約對於簽約之共有人仍屬有效，其等甚至須負債
    務不履行責任，並無主張系爭買賣契約無效而請求返還不當得利之餘地，且系爭
    土地地處偏僻，利用價值甚低，上訴人請求不當得利額亦屬過高等語，資為抗辯
    。
二、本件經依民事訴訟法第四百六十三條準用同法第二百七十條之一第一項第三款規
    定，整理並協議簡化爭點及不爭執點後，兩造同意就本院九十一年九月三十日準
    備程序中，兩造協議簡化之爭點為主張及辯論（見本院卷第一一七頁至第一四二
    頁）。茲就兩造上開協議簡化之爭點，論述如左：
    (一)按確定判決之既判力，固以訴訟標的經表現於主文判斷之事項為限，判決理由
      並無既判力。但法院於確定判決理由中，就訴訟標的以外當事人主張之重要爭
      點，本於當事人辯論之結果，已為判斷時，除有顯然違背法令之情形，或當事
      人已提出新訴訟資料，足以推翻原判斷之情形外，應解為在同一當事人就與該
      重要爭點有關所提起之他訴訟，法院及當事人對該重要爭點之法律關係，皆不
      得任作相反之判斷或主張，以符民事訴訟上之誠信原則；此原則除當事人外，
      對於訴訟繫屬後為當事人之繼受人者，及為當事人或其繼受人占有請求之標的
      物者，參諸民事訴訟法第四百零一條第一項規定，應亦有其適用（參照最高法
      院八十九年度台上字第五一八號判決）。
    (二)上訴人雖主張系爭買賣契約無效，被上訴人係無法律上原因而占有系爭土地云
      云，惟為被上訴人所否認，並抗辯伊係基於伊與系爭土地原所有人戴洪進等十
      三人簽訂之系爭買賣契約（見原審卷第十二頁）而占有。則系爭買賣契約是否
      成立生效？自為本件訴訟之重要爭點，而此爭點，業據法院於左列判決中論述
      ，並認定系爭買賣契約成立生效：
      新竹地院五十四年度訴字第六二號請求辦理所有權移轉登記事件：
        被上訴人曾於五十四年間，依買賣契約之法律關係，對系爭土地當時之所有
        權人即戴榮燈、戴福海、戴榮鉞、戴何椒妹、巳○○、戴阿楨、戴曾宗妹、
        戴榮讚、寅○○、丑○○、戴榮勳、林戴月妹、彭戴椒妹、子○○、戴曾清
        妹、戴道雄、戴春維、戴明珠、癸○○、戴王線妹、戴春鑑、戴春奎、戴春
        森、戴福妹、戴古帶妹、戴炳煌、庚○○、己○○、戴泰山等二十九人，起
        訴請求辦理系爭土地所有權移轉登記，並經新竹地院以五十四年度訴字第六
        二號判決被上訴人勝訴確定之事實，有該判決可稽（見原審卷第八三頁至第
        八六頁），且為兩造所不爭執（見本院卷第一一七頁），被上訴人於該訴訟
        係本於系爭買賣契約為系爭土地所有權移轉登記之請求，經本院核閱該判決
        內容無訛，是該確定判決已就其訴訟標的重要爭點之系爭買賣契約是否成立
        及生效，予以判斷認定成立有效。
      本院八十八年度上字第五五四號請求確認買賣關係不存在等事件（原審案號
        為台北地院八十七年度重訴字第九二七號，嗣經最高法院以八十八年度台上
        字第三四五一號裁定上訴駁回而確定）：
        上訴人等（除上訴人丁○○外）系爭土地共有人，曾於八十七年間起訴請求
        被上訴人返還無權占有系爭土地之不當得利，該訴訟之原因事實除上訴人請
        求不當得利之期間與本件訴訟有所不同外，其餘皆與本件訴訟相同，亦經本
        院調閱本院八十八年度上字第五五四號請求確認買賣關係不存在等事件歷審
        卷宗屬實，有各該判決可稽（見原審卷第八七頁至第一○三頁、第一五二頁
        至第一七○頁）。經審酌該事件，被上訴人亦係以其係基於系爭買賣契約而
        占有為抗辯，雖上訴人主張系爭買賣契約係屬偽造，且為農地之買賣，被上
        訴人並無自耕能力，故系爭買賣契約應屬無效云云，然該事件既歷經三審審
        理，本於當事人之辯論及調查證據結果，認定系爭買賣契約應屬有效存在，
        被上訴人占有系爭土地並非無權占有，而判決駁回上訴人之訴確定在案，是
        就上開確定判決亦已就其訴訟標的外重要爭點之系爭買賣契約是否有效存在
        ，予以判斷，認定有效存在。
    (三)雖上訴人云伊等提出甚多足以推翻前判決之訴訟資料，原審未予審究，且前訴
      訟中，當事人或未到場、或到場未能就爭點盡攻防之能事，並未予充分之保障
      ，伊等提起本件訴訟應係適法云云。惟查：
      前開新竹地院五十四年度訴字第六二號請求辦理所有權移轉登記事件之被告
        戴榮燈等二十九人，其中子○○、戴榮燈、戴福海、戴榮鉞、戴阿楨、戴泰
        山均係系爭買賣契約之當事人，且該二十九名被告均為本件上訴人或其被繼
        承人，其中上訴人子○○已於審理中到場並不否認有系爭買賣契約存在之事
        實，其餘雖未到場，但並無民事訴訟法第三百八十六條所列各款情形而不到
        場，亦未提出書狀就系爭買賣契約予以否認，則法院依民事訴訟法第三百八
        十五條第一項前段規定，准由被上訴人之聲請而為一造辯論判決，尚難認法
        院未給予充足之程序保障，致其等未能就系爭買賣契約之成立及生效與否盡
        其攻擊防禦，況法院係依據上訴人子○○之陳述及其他相關事證，認定系爭
        買賣契約有效存在而為判決本件被上訴人勝訴確定，自屬有據，尚難認有何
        違誤之處。
      前開本院八十八年度上字第五五四號請求確認買賣關係不存在等事件，更無
        上訴人所主張之前開情事，且該事件亦經最高法院裁定駁回上訴人之上訴確
        定。該事件既歷經三審始判決被上訴人勝訴確定，足證該事件已斟酌上訴人
        所提出之證據資料並使兩造為充分之攻防後，始認定該事件與前開新竹地院
        五十四年度訴字第六二號請求辦理所有權移轉登記事件之重要爭點，而引用
        「爭點效」理論之結果。雖該事件第一審（台北地院八十七年度重訴字第九
        二七號）判決經本院予以廢棄，但經審酌本院上開判決之內容，除提及上訴
        人提起該訴訟係違反民事訴訟法上之誠信原則外，仍就系爭買賣契約之存在
        與否，為實質審認（見該判決理由欄第四項－原審卷第九八頁至第一００頁
        ），且本院上開判決，經本件上訴人（除上訴人丁○○外）聲明不服提起上
        訴，亦經最高法院裁定駁回其上訴確定，是本院上開判決實已就上訴人所稱
        之新訴訟資料詳為審酌並為判斷，已給予充分之保障。
      本件訴訟與前開本院八十八年度上字第五五四號請求確認買賣關係不存在等
        事件，雖因當事人、及訴之聲明略有不同，而非屬同一事件（即本件上訴人
        多丁○○一人、少戴炳煌一人，請求不當得利之起迄時間不同），惟請求之
        原因事實相同。前開本院八十八年度上字第五五四號請求確認買賣關係不存
        在等事件確定判決理由中既已就系爭買賣契約有效存在與否此一訴訟標的以
        外當事人所主張之重要爭點，本於當事人辯論之結果而予以判斷，認定系爭
        買賣契約有效存在，揆諸前揭說明，除上訴人丁○○以外之其餘上訴人自應
        受該確定判決對於重要爭點判斷之拘束；至上訴人丁○○於該訴訟雖非當事
        人，但其被繼承人戴榮燈（見原審卷二一頁、第八三頁至第八六頁）既應受
        前開新竹地院五十四年度訴字第六二號請求辦理所有權移轉登記事件確定判
        決就系爭買賣契約成立有效之判斷拘束，則上訴人丁○○為其繼承人，自亦
        不得為相反之主張。是被上訴人抗辯其係本於買賣關係而占有系爭土地，並
        非無權占有等語，自屬有據（參照最高法院八十五年台上字第三八九號判例
        ）。
三、從而，上訴人依據民法第一百七十九條之規定，請求被上訴人分別給付上訴人各
    如原判決附表一所示之金額並均加付法定遲延利息，均屬不應准許。原審所為上
    訴人敗訴之判決，並無不合。上訴論旨仍執前詞指摘原判決不當，求予廢棄改判
    ，為無理由，應予駁回。
四、至兩造其餘之攻擊或防禦方法及未經援用之證據，經本院斟酌後，認為均不足以
    影響本判決之結果，自無逐一詳予論駁之必要，併此敘明。
五、據上論結，本件上訴為無理由，依民事訴訟法第四百四十九條第一項、第七十八
    條、第八十五條第一項前段，判決如主文。
中　　　華　　　民　　　國　　九十一　　年　　 十二　　 月　　  十  　　日
　　　　　　　　　　　　　　　　民事第十三庭
　　　　　　　　　　　　　　　　　　審判長法　官　林　鄉　誠
　　　　　　　　　　　　　　　　　　　　　法　官　謝　碧　莉
　　　　　　　　　　　　　　　　　　　　　法　官　王　聖　惠
右正本係照原本作成。
上訴人如不服本判決，應於收受送達後二十日內向本院提出上訴書狀，其未表明上訴
理由者，應於提出上訴後二十日內向本院補提理由書狀（均須按他造當事人之人數附
繕本）上訴時應提出委任律師或具有律師資格之人之委任狀；委任有律師資格者，另
應附具律師及格證書及釋明委任人與受任人有民事訴訟法第四百六十六條之一第一項
但書或第二項（詳附註）所定關係之釋明文書影本。
中　　　華　　　民　　　國　　九十一　　年　 　十二 　　月　 　十一 　　日
　　　　　　　　 　　　　　　　　　　　 　書記官　陳　樂　觀
附註：
民事訴訟法第四百六十六條之一（第一項、第二項）：
對於第二審判決上訴，上訴人應委任律師為訴訟代理人。但上訴人或其法定代理人具
有律師資格者，不在此限。
上訴人之配偶、三親等內之血親、二親等內之姻親，或上訴人為法人、中央或地方機
關時，其所屬專任人員具有律師資格並經法院認為適當者，亦得為第三審訴訟代理人
。
